---
title: "Canada and China's performance at the UN"
author: "François-Philippe Dubé"
date: "14/02/2021"
output: html_document
---

```{r setup, include=FALSE, echo=FALSE}
# Charger les bibilothèques du projet
# devtools::install_github("dgrtwo/unvotes") # À ne faire qu'une seule fois
library(ProjectTemplate)
load.project()

# Define options
knitr::opts_chunk$set(echo = FALSE)
knitr::opts_chunk$set(fig.width=8, fig.height=6) 
theme_set(theme_minimal()) # Définit le thème utilisé pour les graphiques

# Télécharger une base de données d'indicateurs de la Banque mondiale
# new_cache <- wb_cache() # Ne faire qu'une seule fois
```

Description et exploration visuelle des données
=================================================

Le paquet `un_votes` donne l'historique des votes à l'ONU des États-membres, en en donnant des précisions telles que les dates du vote, le descriptif du sujet, et l'enjeu qu'il couvre. Nous avons installé [la version de développement du paquet](https://github.com/dgrtwo/unvotes), plus complète que son équivalent CRAN, et qui s'étend de 1946 à 2019.

Ces données proviennent du jeu de données original suivant:

> Erik Voeten "Data and Analyses of Voting in the UN General Assembly," *Routledge Handbook of International Organization*, edited by Bob Reinalda (publié le 27 mai 2013), disponible à SSRN: http://ssrn.com/abstract=2111149.

À noter que le jeu de données original est maintenu sur le [*dataverse* de l'Université Harvard](https://dataverse.harvard.edu/dataset.xhtml?persistentId=hdl:1902.1/12379), avec son livre de codes expliquant les variables utilisées.

Le paquet `unvotes` comprend trois jeux de données: 

* `un_roll_calls` décrit les session de votes à l'ONU. *Nota: La variable `importantvote` de  `un_roll_call` correspond aux votes importants pour les É-U à partir de `r min(un_roll_calls$date)`, et codé jusqu'à `r max(un_roll_calls$date)`.* Elle sera donc utile pour voir dans quelle mesure le Canada et la Chine s'éloignent des États-Unis sur des votes considérés importants pour le maintien de l'ordre mondial.

* `un_roll_call_issues` identifie un enjeu pour chacun des éléments faisant l'objet d'un vote. Noter que la variable `issue` catégorise les votes selon les enjeux suivants: `r unique(un_roll_call_issues$issue)`.

* `unvotes` décrit comment chaque État-membre a voté (en faveur, contre, abstention) à chacun des votes.

Chacun des ces jeux peut être joint aux autres par la colonne `rcid` (**roll call ID**). Nous allons travailler sur un tableau consolidé. Le tableau final fait En voici un extrait.

```{r consolidation, echo = TRUE}
votes <- un_votes %>% right_join(., un_roll_calls, by = "rcid")
votes <- votes %>% right_join(., un_roll_call_issues, by = "rcid")
votes <- votes %>% select(-c(amend, para))
votes <- votes[complete.cases(votes), ] # Petite perte de 6% des données.
sample_n(votes, 3) %>% kable()
```

Définitions - Quelques groupes de pays
======================================

Pour l'analyse, nous allons définir certains groupements de pays: G7, G20, pays en développement (séparés en pays à revenus faibles ou moyens), Afrique sub-saharienne. Nous n'allons garder que les codes ISO à deux lettres pour simplifier les manipulations. Nous allons utiliser la base 

```{r definitions_pays}

g7 <- c("Canada", "France", "Germany", "Italy", "Japan", "United Kingdom", 
        "United States") %>%
  countrycode(., origin = "country.name", destination = "iso2c")

g20 <- c("Argentina", "Australia", "Brazil", "Canada", 'China', "France", "Germany", "India", "Indonesia", "Italy", "Japan", "Mexico", "Netherlands", "Russia", "Saudi Arabia", "Singapore", "South Africa", "South Korea", "Spain", "Switzerland", "Turkey", "United Kingdom", "United States") %>% countrycode(., origin = "country.name", destination = "iso2c")

# Pour l'Afrique sub-saharienne, on utilise la base de données du paquet countrycode
afr <- countrycode::codelist_panel %>% 
  filter(year == 2020 & region == "Sub-Saharan Africa" & !is.na(iso2c)) %>% 
  pull(iso2c) # dplyr::pull permet de retourner un vecteur


# Pour les pays en développement, on génère un tableau de la 
# Banque mondiale et on en extrait les pays en développement

# Tableau de données de tous les pays (il y en a 218)
pays <- wb_countries() %>% 
  filter(income_level != "Aggregates") %>% 
  select(-c(capital_city, contains("_iso2c"), iso3c, contains("admin_")))

# Les pays en développement
dev <- pays %>% filter(income_level_iso3c != "HIC") %>% pull("iso2c")
lic <- pays %>% filter(income_level_iso3c == "LIC") %>% pull("iso2c")
lmic <- pays %>% filter(income_level_iso3c == "LMC") %>% pull("iso2c")
umic <- pays %>% filter(income_level_iso3c == "UIC") %>% pull("iso2c")
```



Analyse - Partie 1: Évolution des positions à l'ONU 
====================================================

```{r positions_can_us_zh}

```


